最高法院刑事判決　　　　　　一○○年度台上字第二一七二號
上　訴　人　許博凱
選任辯護人　朱立人律師 
上　訴　人　黃聰仁
　　　　　　顏木杞
上列上訴人等因妨害自由等罪案件，不服台灣高等法院高雄分院
中華民國九十九年九月二十三日第二審判決（九十九年度上訴字
第七一八號，起訴案號：台灣高雄地方法院檢察署九十七年度偵
字第七四四九、一○三五六號），提起上訴，本院判決如下：
    主  文
原判決關於常業重利部分撤銷，發回台灣高等法院高雄分院。
其他上訴駁回。
    理  由
一、撤銷發回（即常業重利）部分：
本件原判決認定黃聰仁（綽號「龍哥」，所犯常業重利部分業經
判處罪刑確定）與其妻林美英（現罹疾病，由原審另行審理）共
同基於常業重利之犯意聯絡，在屏東市○○路四○○號住處，經
營地下錢莊，從事民間放款業務。自民國九十年六月間起至九十
五年六月三十日止，利用原判決附表一所示各被害人因財務狀況
不良，處於急迫、輕率或無經驗之情形下，以原判決附表三編號
（一）或（二）所示，換算年利率高達百分之五百四十九．一四
二五、百分之四百零五．五六之利率，並由借款人提供面額為約
定借款金額二倍之本票為擔保之方式，按上開附表一所示之時間
及金額，在屏東地區屏東火車站前等處，借款予各被害人。由黃
聰仁負責主持，林美英記帳，另僱用與彼等有共同犯意聯絡之潘
瑞福及上訴人顏木杞，九十一年間並僱用於該附表一編號三、六
、十二所示之行為時，尚未滿十八歲之龔展諒（七十四年九月十
二日生），及於九十四年初（無證據證明係在九十四年一月二十
一日以前）僱用行為時已滿十八歲之上訴人許博凱等人，分別擔
任貸放款項及收款等工作，而取得與原本顯不相當之重利，並以
之為常業等情。因而撤銷第一審關於此等部分所為科刑之判決，
比較行為時及裁判時之法律，適用最有利於顏木杞、許博凱二人
之刑法修正前規定，改判仍論處顏木杞成年人與未滿十八歲之人
共同犯常業重利罪（累犯）之罪刑，及論處許博凱共同犯常業重
利罪之罪刑。固非無見。
惟查：原判決事實欄記載黃聰仁、林美英夫婦於經營地下錢莊，
為原判決附表一所示常業重利犯行之上開期間，僱用與彼等有共
同犯意聯絡之顏木杞，另自九十四年一月二十一日以後之九十四
年初，復僱用與彼等亦有共同犯意聯絡之許博凱，分別擔任貸放
款項與收款等工作，而參與本件常業重利犯行等情，並於理由內
說明顏木杞、許博凱分別於九十年六月間及九十四年初某日加入
黃聰仁等之重利集團，自彼等加入該團體起至九十五年六月三十
日止，與黃聰仁、林美英間有犯意聯絡及行為分擔，故顏木杞應
就原判決附表一所示「全部」常業重利犯行，許博凱則就該附表
「編號一、二、四（其中九十四年二月二十六日部分）、七及十
」所示部分常業重利犯行，各負共同正犯罪責。然其理由僅就顏
木杞所犯該附表一「編號八、十一、十二、十四」所示部分，及
許博凱所犯同附表「編號一、二」所示部分之犯罪事實，說明其
認定所憑之依據及得心證之理由，對彼等二人其餘犯行部分之論
據，則未置一詞，顯有判決理由嚴重不備之違法。上訴意旨指摘
原判決理由不備等多所不當，即非全無理由。原判決上述之違背
法令影響於事實之確定，本院無可據以為裁判，應認原判決此等
顏木杞、許博凱常業重利部分，均有發回更審之原因。原判決說
明許博凱另被訴涉有原判決附表一編號十二所示常業重利罪嫌及
顏木杞另被訴連續三次恐嚇包阿英而連續觸犯恐嚇危害安全罪嫌
等均不另諭知無罪部分（見原判決第十三頁第十四至二十三行、
第二十、二十一項理由六），基於審判不可分原則，亦併予發回
。
二、駁回（即重利、恐嚇危害安全）部分：
按最重本刑為三年以下有期徒刑、拘役或專科罰金之罪，經第二
審判決者，不得上訴於第三審法院，刑事訴訟法第三百七十六條
第一款定有明文。上訴人黃聰仁、顏木杞、許博凱被訴重利，及
黃聰仁、顏木杞被訴恐嚇危害安全部分，原審係維持第一審分別
依刑法三百四十四條、第三百零五條論處其等罪刑之判決，各該
罪最重本刑均為三年以下有期徒刑，依上開說明，既經第二審判
決，自不得上訴於第三審法院。上訴人等復就此等部分一併提起
上訴，顯為法所不許，應予駁回。
據上論結，應依刑事訴訟法第三百九十七條、第四百零一條、第
三百九十五條前段，判決如主文。
中    華    民    國  一○○  年    四    月  二十八  日
                      最高法院刑事第二庭
                          審判長法官  張  淳  淙  
                                法官  劉  介  民  
                                法官  蔡  彩  貞  
                                法官  李  伯  道  
                                法官  吳  信  銘  
本件正本證明與原本無異
                                      書  記  官  
中    華    民    國  一○○  年    五    月    六    日
                                                    ｍ